【裁判字號】    98,上易,250
【裁判日期】    980728
【裁判案由】    確認本票債權不存在等
【裁判全文】
臺灣高等法院民事判決                 98年度上易字第250號
上  訴  人  乙○○（原名：鍾惠萍）
訴訟代理人  丙○○
被上訴人    甲○○
訴訟代理人  蔡俊有律師
上列當事人間請求確認本票債權不存在等事件，上訴人對於中華
民國97年12月31日臺灣桃園地方法院97年度訴字第965號第一審
判決提起上訴，本院於中華民國98年7月14日言詞辯論終結，判
決如下：
    主    文
上訴駁回。
第二審訴訟費用由上訴人負擔。
    事實與理由
一、本件上訴人起訴主張：被上訴人於民國（下同）95年2月23
    日與上訴人擔任負責人之熾盛行公司簽訂一般事業廢棄物清
    理合約書（下稱系爭契約），合約期間自95年2月23日起至
    105年2月23日止，約定由被上訴人承接各縣市廢輪胎處理廠
    所產生細鋼絲及胎唇鋼絲之業務交與熾盛行公司購買，除訴
    外人拍統實業股份有限公司（以下稱拍統公司）外，其他台
    灣所有地區，熾盛行公司不得接洽買賣，並由上訴人簽發如
    原判決附表所示本票供熾盛行公司交付被上訴人作為違約賠
    償。熾盛行公司嗣於96年9月4日更名為翊駿行有限公司（下
    稱翊駿行公司），並於變更登記後，即向行政院環境保護署
    （下稱環保署）辦理變更手續，並以存證信函通知被上訴人
    。系爭契約係約定熾盛行公司向被上訴人買受被上訴人擔任
    負責人之有顯公司與顯祥公司產出之廢鋼絲及胎唇鋼絲，僅
    第9條第4款部分是關於居間之約定，契約第5條是約定熾盛
    行公司應將向有顯公司及顯祥公司購買廢鋼絲及胎唇鋼絲之
    貨款交付被上訴人。又熾盛行公司確係因被上訴人介紹才與
    國科股份有限公司（以下稱國科公司）及永鈺精密工業股份
    有限公司（以下稱永鈺公司）簽約，並無違反契約第9條第4
    款約定，熾盛行公司經被上訴人介紹成交之案件均有支付佣
    金予被上訴人，佣金由熾盛行公司酌情給付，雙方並無約定
    。另系爭本票係熾盛行公司損害賠償責任之擔保，非違約金
    ，熾盛行公司或翊駿行公司並無違約，被上訴人亦無損害發
    生，被上訴人自不得行使票據權利，詎被上訴人竟持系爭本
    票向原法院聲請許可強制執行，且經原法院以97年度票字第
    354號裁定准許在案等情，聲明求為判決：(一)確認被上訴人
    執有上訴人於95年2月23日簽發票號TH0000000，面額100萬
    元之本票債權不存在。(二)被上訴人不得執原法院97年度票字
    第354號民事裁定對上訴人強制執行。
二、被上訴人則以：熾盛行公司於96年9月4日變更為翊駿行公司
    ，惟未依「應回收廢棄物回收處理業管理辦法」第11條第2
    項第2款規定向主管機關辦理變更登記，且迄96年12月18日
    才告知被上訴人。被上訴人係為賺取每噸700元之佣金而與
    上訴人訂立系爭契約，為確定熾盛行公司經其居間清運之數
    量以計算佣金，故約定雙方合作之方式為由其以合約第1條
    所定價格與廠商談好之後，再由熾盛行公司出面簽約，熾盛
    行公司不可私下去洽購，並應將款項匯予被上訴人，再由被
    上訴人匯付廠商。然熾盛行公司違反系爭契約第5條約定，
    未將款項電匯至被上訴人帳戶，而將款項直接匯付廠商，又
    私下接洽訴外人國科公司及永鈺公司購買廢鋼絲，違反契約
    第9條第4款之約定。系爭本票係供熾盛行公司違約之擔保，
    熾盛行公司（或翊駿行公司）既違反系爭契約第5條、第9條
    第4款之約定，被上訴人自得持系爭本票向鈞院聲請許可強
    制執行等語，資為抗辯。
三、原審判決駁回上訴人之訴，上訴人不服提起上訴，其上訴聲
    明為：(一)原判決廢棄。(二)確認被上訴人執有上訴人於95年2
    月23日所簽發票號TH0000000號面額100萬元之本票債權不存
    在。(三)被上訴人不得執台灣桃園地方法院簡易庭97年度票字
    第354號民事裁定對上訴人強制執行。被上訴人答辯聲明為
    ：上訴駁回，第二審訴訟費用由上訴人負擔。
四、本件經依民事訴訟法第463條、第270條之1第1項第3款規定
    ，整理兩造不爭執事項並協議兩造簡化爭點為：
（一）兩造不爭執事項：
  １、被上訴人於95年2月23日與上訴人擔任負責人之熾盛行公
      司簽訂一般事業廢棄物清理合約，合約期間自95年2月23
      日起至105年2月23日止。並於合約第5條約定付款方式為
      ：「每週結算一次，本買賣無發票，乙方（即熾盛行公司
      ）須將款項電匯至甲方（即被上訴人）帳戶（有顯公司和
      顯祥公司貨款由熾盛行給付）。」及於第9條第4款約定「
      由甲方承接以上縣市廢輪胎處理廠所產出細鋼絲及胎唇鋼
      絲之業務交予乙方購買，拍統業公司除外，其他台灣所有
      地區乙方不得私下接洽購買，及乙方不履行本合約者，如
      有違反乙方同意提供保證金上開立本票100萬元給予甲方
      沒收請求，絕無異議」。上訴人並依上開約定，簽發如原
      判決附表所示之本票予被上訴人收執。
  ２、合約期間被上訴人承接交由熾盛行公司清運之訴外人玄鈺
      公司之廢鋼絲貨款，係由熾盛行公司直接給付玄鈺公司。
  ３、熾盛行公司曾於95年10月2日與訴外人國科公司訂立一般
      事業廢棄物清理合約，熾盛行公司更名為翊駿行後雙方又
      訂了一份合約。
（二）兩造爭點：
  １、依約熾盛行公司應否將經被上訴人介紹，由熾盛行清運之
      細鋼絲、胎唇鋼絲之款項，交付被上訴人由被上訴人轉付
      予委託清運出售細鋼絲、胎唇鋼絲之事業機構？上訴人自
      行將款項直接交付訴外人玄鈺公司，有無違反兩造合約第
      5條之約定？
  ２、熾盛行公司（翊駿行公司）於95年10月2日與訴外人國科
      公司訂立一般事業廢棄物清理合約，及於97年4月21日與
      訴外人永鈺公司訂立鋼絲買賣清運契約書，有無違反兩造
      合約第9條第4款約定？
  ３、被上訴人就原判決附表所示之本票債權是否存在？
五、茲就上開爭點，析述本院得心證之理由如下：
（一）依約熾盛行公司應否將經被上訴人介紹，由熾盛行公司清
      運之細鋼絲、胎唇鋼絲之款項，交付被上訴人由被上訴人
      轉付予委託清運出售細鋼絲、胎唇鋼絲之事業機構？上訴
      人自行將款項直接交付訴外人玄鈺公司，有無違反兩造合
      約第5條之約定？
  １、查上訴人擔任負責人之熾盛行公司與被上訴人為事業廢棄
      物之清除及處理事宜，簽立一般事業廢棄物清理合約，契
      約第1條約定上訴人就事業廢棄物之買價，細鋼絲及胎唇
      鋼絲均為每噸3,200元，第3條約定被上訴人提供委託清除
      之事業廢棄物，由上訴人以符合主管機關規定之人員及車
      輛清運。並於第5條付款方式約定：
      「每週結算一次，本買賣無發票，乙方（即熾盛行）須將
      款項電匯至甲方（即被上訴人）帳戶（有顯公司和顯祥公
      司貨款由熾盛行給付）」，第7條第1款約定「若甲方未得
      乙方同意而自行委託其他業者清運或處理廢棄物時，則乙
      方有權終止本合約，並向甲方請求賠償」，第9條第4款約
      定「由甲方承接以上縣市廢輪胎處理廠所產出細鋼絲及胎
      唇鋼絲之業務交予乙方購買，拍統業公司除外，其他台灣
      所有地區乙方不得私下接洽購買，及乙方不履行本合約者
      ，如有違反乙方同意提供保證金上開立本票100萬元給予
      甲方沒收請求，絕無異議」，有一般事業廢棄物清理合約
      書在卷可稽（見原審卷第7至9頁），既約定由被上訴人承
      接廠商之細鋼絲及胎唇鋼絲等事業廢棄物之業務，由熾盛
      行公司以合約第1條約定之買價買受清運，每週結算一次
      ，由熾盛行公司將款項電匯予被上訴人，則被上訴人主張
      依合約第5條約定，熾盛行公司應將經其接洽，買受清運
      之細鋼絲、胎唇鋼絲之款項交付被上訴人，再由被上訴人
      轉付予委託清運出售細鋼絲、胎唇鋼絲之事業機構，尚非
      無據。
  ２、上訴人雖主張合約第5條係約定關於熾盛行向被上訴人擔
      任負責人之有顯公司與顯祥公司購買廢鋼絲貨款，由熾盛
      行公司匯給被上訴人，不及於其他廠商之貨款部分云云，
      惟為被上訴人所否認，而契約第5條「乙方（即熾盛行）
      須將款項電匯至甲方（即被上訴人）帳戶（有顯公司和顯
      祥公司貨款由熾盛行給付」之記載，已明白約定有顯公司
      與顯祥公司之貨款由熾盛行公司自行給付予有顯公司及顯
      祥公司，則熾盛行公司依約應匯付被上訴人之款項，自係
      上開二家公司以外其他廠商之貨款。上訴人之主張與契約
      約定顯不相符，應無足取。
  ３、又被上訴人所承接交由熾盛行公司清運之訴外人玄鈺公司
      之鋼絲貨款，係由熾盛行公司直接給付玄鈺公司，有玄鈺
      公司出具之證明書在卷可稽（見本院卷第61頁），上訴人
      就此亦不爭執，則被上訴人抗辯熾盛行公司所為已違反合
      約第5條約定，應為可取。
（二）熾盛行公司（翊駿行公司）於95年10月2日與訴外人國科
      公司訂立一般事業廢棄物清理合約，及於97年4月21日與
      訴外人永鈺公司訂立鋼絲買賣清運契約書，有無違反兩造
      合約第9條第4款約定？
  １、查熾盛行公司曾於95年10月2日與訴外人國科公司簽立一
      般事業廢棄物清理合約，熾盛行公司於改名為翊駿行公司
      後，復於96年9月1日與國科公司簽立鋼絲買賣清運合約書
      ，並另於97年4月21日與訴外人永鈺公司簽立鋼絲買賣清
      運契約書，有各合約書在卷可稽（見原審卷第86頁至89頁
      、本院卷第44頁），而契約第9條第4款既約定「由甲方（
      即被上訴人）承接以上縣市廢輪胎處理廠所產出細鋼絲及
      胎唇鋼絲之業務交予乙方（即熾盛行公司）購買，拍統業
      公司除外，其他台灣所有地區乙方不得私下接洽購買」，
      即除拍統公司外，其他台灣所有地區熾盛行公司均不得私
      下接洽購買，則被上訴人主張其與熾盛行公司之合作方式
      ，為被上訴人先跟廠商談好後，再由熾盛行公司出面與廠
      商簽約，應屬非虛。而「95年10月2日國科公司有與熾盛
      行公司簽訂合約，內容就是由熾盛行公司向國科公司購買
      廢輪胎鋼絲；熾盛行公司改名叫翊駿行公司後，雙方又訂
      了一次合約，之後才開始進行正式買賣；國科公司與翊駿
      行公司的合約，並非由被上訴人居間介紹，是上訴人訴訟
      代理人直接前來找國科公司，國科公司才簽了第一次的合
      約」等情，已據證人即國科公司總經理黃健仁結證在卷（
      見本院卷第73至74頁），則被上訴人抗辯熾盛行公司違反
      合約第9條第4款之約定，尚非無據。
  ２、上訴人雖主張熾盛行公司與被上訴人之合作方式，係被上
      訴人告知熾盛行公司何廠商有廢棄物後，由熾盛行公司自
      行與廠商洽談交易條件並訂約，國科公司及永鈺公司均為
      被上訴人介紹之公司，其未違反合約第9條第4款云云。被
      上訴人就其有告知熾盛行公司（翊駿行）國科公司與永鈺
      公司有廢棄物出售乙節，並不爭執，惟否認熾盛行公司（
      翊駿行）可自行與廠商接洽購買，辯稱依約係由其以合約
      第1條所定價格與廠商談好之後，再由上訴人出面簽約，
      上訴人不可私下去洽購，並應給付被上訴人每噸700元之
      佣金等語。查契約第9條第4款既約定熾盛行公司不得私下
      接洽買賣，則其可否於自被上訴人處獲悉何廠商有廢棄物
      待清運出售後，即自行與廠商接洽購買，已非無疑。而契
      約既約定由被上訴人承接廠商之細鋼絲及胎唇鋼絲事業廢
      棄物之業務，由熾盛行以合約第1條約定之買價買受清運
      ，則系爭契約應屬居間契約之性質，被上訴人亦陳稱其與
      熾盛行訂立系爭契約之目的，在於居間介紹買賣賺取佣金
      （見本院卷第56頁），上訴人雖主張熾盛行公司若有利潤
      會酌情給付一些佣金予被上訴人，雙方並無約定一定數額
      云云，惟熾盛行公司若如上訴人所言只需於有利潤時任意
      給付一些佣金予被上訴人，而無給付依一定金額計算之佣
      金之義務，則被上訴人實無慎重其事與熾盛行公司簽訂系
      爭契約必要，更無於契約第7條第1款約定如其承接之廢棄
      物交由他人清運，熾盛行公司得終止契約並請求賠償之可
      能，上訴人之主張顯不可取。而熾盛行公司確曾就清運訴
      外人玄鈺公司廢鋼絲部分，每噸給付700元之佣金予被上
      訴人，此有佣金結算明細表、熾盛行公司匯付佣金之被上
      訴人存摺內頁在卷足憑（見本院卷第68至69頁），上訴人
      對於熾盛行有支付上開金額亦不爭執（見本院卷第56頁背
      面）。被上訴人既係為賺取每噸700元之佣金而與熾盛行
      公司簽訂系爭契約，則其抗辯為確定熾盛行公司經其居間
      清運之數量以計算佣金，而約定由其與廠商洽談後，再由
      熾盛行出面簽約，熾盛行不可自行洽購，應為可取。熾盛
      行公司人既私自與訴外人國科公司及永鈺公司接洽購買事
      業廢棄物，則被上訴人抗辯熾盛行公司違反契約第9條第4
      款約定，應為可取。
（三）被上訴人就原判決附表所示之本票債權是否存在？
      查原判決附表所示本票，為上訴人依熾盛行公司與被上訴
      人間一般事業廢棄物清理合約第9條第4款之約定所出具，
      為兩造所不爭。而依系爭契約第9條第4款「……其他台灣
      所有地區乙方不得私下接洽購買及乙方不履行本合約者，
      如有違反乙方同意提供保證金上開立本票100萬元給予甲
      方沒收請求，絕無異議」之約定，熾盛行公司如違反契約
      第9條第4款之約定或不履行系爭契約時，被上訴人即得將
      系爭本票沒收並以之請求，核屬違約之擔保，上訴人主張
      被上訴人須證明受有損害，方可於受損範圍內主張，並非
      可取。而熾盛行公司確有違反契約第5條及第9條第4款之
      約定，已如前述，則被上訴人自得持系爭本票行使權利，
      上訴人主張被上訴人系爭本票債權不存在，被上訴人不得
      持原法院就系爭本票所為97年度票字第354號本票裁定對
      其為強制執行，並無可取。
六、綜上所述，本件上訴人主張熾盛行公司（翊駿行公司）未違
    反與被上訴人間之一般事業廢棄物清理合約，被上訴人不可
    行使系爭本票權利，為不足採，被上訴人抗辯熾盛行違反契
    約第5條及第9條第4款約定，其得依系爭本票行使權利，尚
    屬可信。從而，上訴人請求確認被上訴人系爭本票債權不存
    在，被上訴人不得執原法院97年度票字第354號民事裁定對
    上訴人為強制執行，為無理由，不應准許。原審為上訴人敗
    訴之判決，並無不合。上訴意旨指摘原判決不當，求予廢棄
    改判，為無理由，應予駁回。
七、本件事證已臻明確，兩造其餘之攻擊防禦方法及所提證據，
    經審酌後認均無礙判決之結果，爰不予一一論述。
八、據上論結，本件上訴為無理由，依民事訴訟法第449條第1項
    、第78條，判決如主文。
中    華    民    國    98    年    7     月    28    日
                    民事第三庭
                        審判長法  官  林敬修
                              法  官  吳青蓉
                              法  官  張靜女
正本係照原本作成。
不得上訴。
中    華    民    國    98    年    7     月    28    日
                              書記官  蕭麗珍


司法院資訊處製作；財團法人民間司法改革基金會備份。
